【裁判字號】    99,苗小,49
【裁判日期】    990513
【裁判案由】    清償借款
【裁判全文】
臺灣苗栗地方法院民事判決              99年度苗小字第49號
原      告  苗栗縣竹南鎮農會
法定代理人  丁○○
訴訟代理人  甲○○
被      告  丙○○
            乙○○
上列當事人間請求清償借款事件，本院於99年4 月29日言詞辯論
終結，判決如下：
    主      文
被告乙○○於繼承被繼承人陳錦建遺產之範圍內與被告丙○○連
帶給付原告新臺幣伍萬元，及自民國七十四年七月六日起至清償
日止，按週年利率百分十點七五計算之利息，暨自民國七十四年
八月六日起至清償日止，其逾期在六個月以內者，按上開利率百
分之十，逾期超過六個月者，按上開利率百分之二十計算之違約
金。
原告其餘之訴駁回。
訴訟費用新臺幣壹仟元由被告乙○○於繼承被繼承人陳錦建遺產
之範圍內與被告丙○○連帶負擔。
本判決原告勝訴部分得假執行。
    事實及理由
一、被告丙○○經合法通知，未於最後言詞辯論期日到場，核無
    民事訴訟法第386 條各款所列情形，爰依原告聲請，由其一
    造辯論而為判決。
二、原告主張：訴外人陳錦建（已民國92年6 月14日死亡）於74
    年6 月6 日邀同丙○○、鍾連磚、劉順祥等人擔任連帶保證
    人，向原告借款新臺幣（下同）50,000元，約定清償期限為
    1 年6 個月，至75年12月6 日到期，詎料陳錦建於74年6 月
    6 日起迄今仍積欠原告5 萬元之本金及如主文第1 項所示之
    利息及違約金。被告乙○○為陳錦建之繼承人，其未於法定
    期間內向法院聲請拋棄繼承或限定繼承，自應就上開陳錦建
    所積欠之債務負清償責任，另丙○○為連帶保證人，依約亦
    應負連帶清償責任。為此，爰依消費借貸、繼承及連帶保證
    之法律關係，訴請被告應連帶給付等語。並聲明：被告應連
    帶給付原告5 萬元，及如主文第1 項所示之利息及違約金。
三、被告乙○○則以：本件原告之借款請求權已經罹於時效消滅
    ，且其父親即訴外人陳錦建死亡時，被告乙○○雖然沒有向
    法院聲請拋棄繼承或限定繼承，但由於其並不知道訴外人陳
    錦建的債務情形，因此，本件應有民法繼承編施行法第1之3
    條規定之適用等語，資為抗辯。並聲明：原告之訴駁回。被
    告丙○○則經合法通知，均未於言詞辯論期日到場，且未提
    出書狀作何聲明或陳述。
四、按債務人於時效完成後所為之承認，固無中斷時效之可言，
    然既明知時效完成之事實而仍為承認行為，自屬拋棄時效利
    益之默示意思表示，且時效完成之利益，一經拋棄，即恢復
    時效完成前狀態，債務人顯不得再以時效業經完成拒絕給付
    。最高法院96年台上字第2658號判決意旨參照。經查，本件
    借款係發生於74年6 月6 日，迄原告於98年10月26日向本院
    聲請核發支付命令止，雖然已經超過民法第125 條規定之15
    年之消滅時效期限，但由於被告乙○○嗣於98年10月27日向
    原告提出申請書，並在該申請書中表明願意償還上開借款債
    務，此有該申請書在卷可稽，因此足見被告乙○○已在消滅
    時效完成後向原告承認本件借款債務，依上開最高法院判決
    意旨，自屬拋棄時效利益之默示意思表示，即回復時消完成
    前之狀態，被告乙○○自不得再以消滅時效業經完成為由，
    拒絕清償本件借款債務，故被告乙○○上開消滅時效之抗辯
    ，並不足採。
五、按繼承在民法繼承編中華民國98年5 月22日修正施行前開始
    ，繼承人因不可歸責於己之事由或未同居共財者，於繼承開
    始時無法知悉繼承債務之存在，致未能於修正施行前之法定
    期間為限定或拋棄繼承，且由其繼續履行繼承債務顯失公平
    者，於修正施行後，以所得遺產為限，負清償責任，民法繼
    承編施行法第1 之3 條第4 項定有明文。查被告乙○○係於
    71年3 月31日出生，此經本院當庭核閱被告乙○○身分證資
    料無誤，而本件借款發生日期為74年6 月6 日，借款發生時
    被告乙○○年僅3 歲多，且當時被告乙○○並未與其父親即
    訴外人陳錦建同住在一起，而係居住於外婆家，直到五歲時
    才開始與其父親同住等情，業據證人即被告乙○○之母親即
    沈玉鳳到庭證述明確，因此，足見訴外人陳錦建向原告借款
    時，被告乙○○並不知情。參以被告陳稱：其是在98年11月
    份的時候，接到支付命令時才知悉本件借款，其父親生前並
    沒有告知有這筆借款債務等語，為原告所不爭執，且原告亦
    自承：本件借款發生後，其僅在92、93年間曾發催告書通知
    陳錦建，之後就沒有再採取其他任何請求被告清償借款之法
    律行為等語，更足證被告乙○○於繼承開始無法知悉本件借
    款債務之存在，致未能於修正施行前之法定期間為限定或拋
    棄繼承。次按關於履行繼承債務是否顯失公平，本院認繼承
    人與債務發生之關連性、繼承人對被繼承人繼承開始前財產
    狀況之影響程度，應為重要之判斷準據。亦即，債務之發生
    直接與債務人有關連者，如被繼承人為繼承人求學、分居或
    營業所發生之負債，由繼承人繼承該債務即非顯失公平。被
    繼承人曾於繼承開始前贈與繼承人超逾所負債務財產，或依
    被繼承人對繼承人之扶養狀況，與所負債務之金額比例為比
    較，尚非顯然失衡者，皆係因繼承人之受有利益而影響被繼
    承人債務之清償，亦可認非顯失公平。至若繼承人與繼承債
    務之發生並無關連、繼承人對被繼承人財產狀況全然無涉，
    或依債務人之經濟狀況，承受繼承債務將影響其生存權及人
    格發展者，若仍令繼承人就被繼承人債務負完全之清償責任
    ，自屬顯失公平。經查，本件借款債務發生時，被告並未與
    原告同住，且當時被告年僅3 歲多，因此，足見本件借款債
    務與被告乙○○無涉，是此，被告乙○○既未因上開債務而
    獲利或影響被繼承人陳錦建生前之還款能力，且截至98年度
    止陳錦建之遺產稅仍未申報，並經財政部臺灣省中區國稅局
    苗栗縣分局函覆屬實，而陳錦建遺留之財產僅有車號1817-F
    V 號汽車一部，此有陳錦建之遺產稅財產資料查詢單在卷可
    考，是陳錦建死亡後，倘責令被告乙○○繼承與其無關連性
    之債務，當屬顯失公平，依首開規定，應認被告乙○○僅以
    所得遺產為限，負清償責任，始為公允。
六、原告雖另主張：本件不論被告乙○○部分有無民法繼承編施
    行法第1 之3 條第4 項之適用，被告乙○○已於98年10月27
    日向原告提出申請書申請協商，允諾以15萬元清償債務，並
    重新訂立書面契約，並已依新契約內容償還5 萬元，餘10萬
    元卻拒絕償還，因此依該被告乙○○與原告所成立之新契約
    內容，被告乙○○仍應負履行新債務之清償責任等語，惟查
    ，依原告所提出之申請書之第二段內容所載：「若未依前項
    計畫內容償還，本案優惠申請即廢止，回復原貸款授信約定
    之條件．．．」，可知該申請書已明確載明被告乙○○必須
    依申請書所載之計畫內容償還，如未依約償還，則將會回復
    原貸款授信約定之條件。而本件原告已自承被告乙○○僅履
    行5 萬元，其餘10萬元則拒絕償還，顯見被告乙○○並未依
    該申請書所載之計畫內容償還甚明，故依上開約定，該償還
    計畫即應廢止，並回復到本件借款之債權債務關係，況且原
    告亦已依據本件借款之債權債務關係向被告乙○○起訴請求
    ，因此，原告自不得再依申請書所載之計畫內容請求被告乙
    ○○償還其允諾其清償之金額。
七、綜上，原告依消費借貸、繼承及連帶保證之法律關係，請求
    被告乙○○於繼承被繼承人陳錦建遺產之範圍內與被告丙○
    ○連帶給付原告5 萬元，及自74年7 月6 日起至清償日止，
    按週年利率10.75 ％計算之利息，暨自74年8 月6 日起至清
    償日止，其逾期在六個月以內者，按上開利率10％，逾期超
    過六個月者，按上開利率20％計算之違約金，為有理由，應
    予准許；逾此部分之請求，即有未合，應予駁回。
八、本判決原告勝訴部分係依小額訴訟程序所為被告敗訴之判決
    ，爰依職權宣告假執行。
九、本件訴訟費用額確定為1,000 元，由被告乙○○於繼承被繼
    承人陳錦建遺產之範圍內與被告丙○○連帶負擔。
十、據上論結，原告之訴為一部有理由，一部無理由，依民事訴
    訟法第79條、第85條第2 項、第436 條之23、第436 條第2
    項、第385 條第1 項前段、第436 條之19第1 項、第436 條
    之20，判決如主文。
中    華    民    國    99    年    5     月    13    日
                  民事庭法  官  王炳人
以上正本係照原本作成。
以上為正本，係照原本作成。
如不服本判決，應於送達後20日內，以判決違背法令為理由，向
本院提出上訴狀並表明上訴理由（上訴理由應表明一、原判決所
違背之法令及其具體內容；二、依訴訟資料可認為原判決有違背
法令之具體事實），如於本判決宣示後送達前提起上訴者，應於
判決送達後20日內補提上訴理由書（須附繕本）。
                        書記官  尤旗樟
中    華    民    國    99    年    5     月    13    日

司法院資訊處製作；財團法人民間司法改革基金會備份。
